臺灣高等法院刑事判決
109年度交上訴字第11號
上  訴  人  
即  被  告  賴至賢




選任辯護人  黃和協律師
上列上訴人因公共危險等案件，不服臺灣新北地方法院108年度
交訴字第27號，中華民國108年12月5日第一審判決（起訴案號：
臺灣新北地方檢察署107年度偵字第33235號），提起上訴，本院
判決如下：
    主  文
原判決關於過失傷害部分撤銷。
賴至賢犯過失傷害罪，處有期徒刑貳月，如易科罰金，以新臺幣
壹仟元折算壹日。
其他上訴駁回。
    犯罪事實
一、賴至賢於民國107年8月12日晚間9時40分許（起訴書誤載為
    「43分」），騎乘車牌號碼000-000號普通重型機車，沿新
    北市三重區通華街往環河北路方向行駛，行經同路段與新北
    市三重區進安街交岔路口處，本應注意夜間行駛應開亮頭燈
    ，且機車行駛至無號誌之交岔路口，支線道車應暫停讓幹線
    道車先行，而依當時情形為天候晴、夜間有照明、柏油路面
    乾燥、無缺陷、無障礙物、視距良好，並無不能注意之情事
    ，竟疏未注意及此，既未開亮機車頭燈，亦未暫停讓幹線道
    車先行，即貿然行駛於道路上而於上開交岔路口持續前行，
    適有李世杰騎乘車牌號碼000-0000號大型重型機車附載饒光
    年沿新北市三重區進安街往五華國小方向行駛至前開交岔路
    口前，亦未注意車前狀況，突見未開亮頭燈之賴志賢機車行
    駛經過該交岔路口而煞車不及，因而撞及賴至賢機車，致使
    李世杰、饒光年均人車倒地，李世杰因而受有左側手肘、膝
    部、踝部等部位擦傷之傷害；饒光年則受有左側膝部擦傷、
    左側無名指脫臼等傷害。賴至賢於駕車肇事後，明知二車發
    生碰撞，且李世杰及附載之饒光年均連同機車一併倒地，已
    可預見李世杰、饒光年因此車禍事故受有傷害，竟未留置現
    場等待員警到場處理或協助救護，亦未取得李世杰、饒光年
    之同意或留下個人聯絡資料，基於肇事致人傷害而逃逸之不
    確定故意，逕自騎乘機車離開現場。嗣因行經之其他騎士抄
    下賴至賢機車車牌號碼交付給李世杰，並報警處理，復經警
    調閱監視器錄影畫面，始查悉上情。
二、案經李世杰、饒光年訴由新北市政府警察局三重分局移送臺
    灣新北地方檢察署檢察官偵查起訴。
    理  由
壹、程序部分：
    按88年4月21日增訂公布之刑法第185條之4規定：「駕駛動
    力交通工具肇事，致人死傷而逃逸者，處6月以上5年以下有
    期徒刑。」（102年6月11日修正公布同條規定，提高刑度為
    1年以上7年以下有期徒刑，構成要件均相同）其中有關「肇
    事」部分，可能語意所及之範圍，包括「因駕駛人之故意或
    過失」或「非因駕駛人之故意或過失」（因不可抗力、被害
    人或第三人之故意或過失）所致之事故，除因駕駛人之故意
    或過失所致之事故為該條所涵蓋，而無不明確外，其餘非因
    駕駛人之故意或過失所致事故之情形是否構成「肇事」，尚
    非一般受規範者所得理解或預見，於此範圍內，其文義有違
    法律明確性原則，此違反部分，應自本解釋公布之日起失其
    效力，雖經司法院於108年5月31日公布釋字第777號解釋明
    確，然本院依據下述實體部分之論斷，認本件上訴人即被告
    賴至賢就本案車禍事故之發生有過失，過失責任明確，非屬
    前開解釋所指因「肇事」文義有違法律明確性原則，應自本
    解釋公布之日起失其效力之範圍，自仍應依法審判。辯護人
    為被告辯護以本案有前開解釋意旨所指不得審判之情形云云
    ，並非可採。
貳、證據能力：
一、被告於警詢、偵查中所為不利於己之陳述均有證據能力：
  ㈠按被告之自白，非出於強暴、脅迫、利誘、詐欺、疲勞訊問
    、違法羈押或其他不正之方法，且與事實相符者，得為證據
    ，刑事訴訟法第156條第1項定有明文，復為確保此意旨之具
    體實現，另於同條第3項前段規定：被告陳述其自白係出於
    不正之方法者，應先於其他事證而為調查。然則非謂被告可
    以無所顧忌、任意爭辯。易言之，受訊問之被告究竟出於何
    種原因坦承犯行，不一而足，或係遭訊問者以不正方式對待
    始承認，或未遭不正方式對待，而係考量是否能獲輕判或免
    遭羈押，或出於自責悔悟者，或有蓄意頂替或別有企圖，此
    為受訊問者主觀考慮是否認罪所參酌之因素，此種內在想法
    難顯露於外而為旁人所知悉。因之，只要訊問者於訊問之際
    ，能恪遵法律規定，嚴守程序正義，客觀上無任何逼迫或其
    他不正方法，縱使被告基於某種因素而坦承犯行，要不能因
    此即認被告自白欠缺任意性。被告之自白茍係出於任意性，
    並與事實相符者，依刑事訴訟法第156條第1項規定，即得為
    證據，有最高法院106年度台上字第4085號判決意旨可參。
    又按被告於法院外之機關所為之自白，即審判外之自白，苟
    非出於不正之方法，而與事實相符，並經踐行刑事訴訟法所
    規定調查證據之程序者，仍得為證據，亦有最高法院92年度
    台上字第3832號號判決要旨可參。被告於本院準備程序時就
    其先前歷次陳述之意見表示「警詢筆錄是在記憶模糊狀況下
    所為陳述，因為事隔半月請我去做筆錄。偵查筆錄也是這樣
    的狀況。原審之前我有收集資料，我有做理由答辯，我的陳
    述以我原審陳述為主。我歷次陳述均是我想講什麼就講什麼
    ，是出於自由意志所為」，因辯護人要求確認被告真意，而
    經本院再次訊問「關於先前警詢、偵查、原審中歷次陳述，
    是否均出於被告之自由意志所為？有無經詢問人、訊問人之
    強暴、脅迫等不正方法？」後稱「半個月之後警察電話告知
    我你肇事逃逸，我有點驚慌，是記憶模糊狀況下陳述。警詢
    中沒有脅迫，我想講什麼就講什麼」（見本院卷第340頁）
    ，而僅就其警詢、偵查之陳述係記憶模糊所為。嗣被告於10
    9年3月1日再具狀陳稱警詢時是「帶著一個身心都疲勞的狀
    態去詢問做筆錄，並不是自由意識的想講什麼就講什麼」云
    云（本院卷第362頁），而就其警詢中陳述之任意性有所爭
    執，參以被告先前所述「偵查筆錄也是這樣的狀況」，揆諸
    前開說明，本院認有必要就被告警詢、偵查中陳述之任意性
    先於其他事證而為調查，被告、辯護人就此亦分別表示「沒
    有意見」、「請勘驗」等語（見本院卷第465頁），辯護人
    於本院為勘驗程序後反於先前意見而稱「我對於勘驗程序有
    意見，不是針對勘驗結果有意見。因為辯護人沒有聲請勘驗
    警詢光碟以及偵查的光碟。我們只聲請傳喚警員來當庭交互
    詰問。顯然與我們聲請的證據不相同」云云（見本院卷第46
    9頁），顯無理由。
  ㈡被告107年8月28日警詢中之陳述：
  ⒈被告警詢陳述之錄影光碟，經本院全程勘驗：被告警詢內容
    畫面顯示問答過程被告眼神專注前方，與員警製作筆錄打字
    所注視之方向相同，並無閉目養神、點頭打瞌睡之情形，於
    回答員警的問題時，邊回答說明，不時以雙手比劃，員警於
    打字製作筆錄過程不斷提醒被告講慢一點。以上警詢內容畫
    面連續，未見中斷之情，有本院109年6月15日勘驗筆錄可稽
    （見本院卷第465至469頁），證人即本案承辦員警陳杰民亦
    證述確認被告眼神注視之前方位置與其製作筆錄所注視之方
    向為電腦螢幕等情（見本院卷第559頁），顯見被告於製作
    筆錄過程中亦仔細閱覽員警電腦螢幕上所製作之筆錄內容。
    且觀諸上開勘驗結果，除被告所陳述內容與警詢筆錄記載大
    致相符外，其中針對偵卷第8頁第10至15行、第9頁第2至3行
    及第8至11行，有關員警與被告之詢問對答，被告逐一詳述
    過程包括「我就是…那個…他沒有紅綠燈嘛，我就是騎到那個
    交岔巷子，騎過去時候，對方從另一邊的交岔巷子那邊騎過
    來」、「他那個他過來那個部分，他的那個巷道那邊是有限
    速30公里 」、「我騎車放慢」、「以我的方向就是雙向道
    然後要直走嘛」、「（問：所以你是往環河北路方向走嗎？
    是嗎？）（思考後回答）對，就是往那個地方」、「（問：
    所以你走的是通華街，那條叫通華街，通華街往環河北路的
    方向走？）對，對，是」、（問：你說對方的車速，限速是
    ？）非常快。（問：30，等一下。）對方那邊的巷道是限速
    30」、「對，我那邊我有去看，我那邊是沒有限速的，但我
    都是騎很慢」、「對，非常快，我是被他撞飛到對面的車道
    。他也沒有來看我啊」、「（問：沒關係，等一下等一下，
    你講太快我沒辦法，我跟不上。對方車速很快，然後對方就
    把你撞飛啦？）對，撞飛，然後我用身體去擋」、「撞飛到
    對面的車道。對面，那個安全島，就那個步行道那邊。（問
    ：撞飛到對向車道是嗎？就這樣嗎？）對。還好對面那個車
    道沒有車子經過，不然我就被撞死」、「（問：車子第一撞
    擊點在什麼位子？你車子第一碰撞點在哪個位子？有印象嗎
    ？）車頭那邊。因為我車龍頭那邊到現在沒辦法轉彎，對，
    非常明顯」、「（問：沒有。現場一些標誌標線清楚嗎？標
    誌標線，就是像。）那是雙向道，有，是有標示到。（問：
    所以是清楚的？）對，是清楚。而且他對方來，他第一個標
    示30公里的限速是也很清楚」等情，並於詢問過程糾正員警
    所述之內容，如「（問：那就是那個啊，就是碧華國中的方
    向啊。）沒有，碧華國中是要直走是不是？他那個，是要切
    進來的。（問：啊。碧華國小啦，講錯了。碧華國小，我說
    錯了。）應該是五華國小。（問：五華國小？）五華國小，
    因為那邊我都很熟」等語。綜觀被告警詢陳述之內容，其並
    未自白坦認就車禍事故之發生有過失，亦未曾坦承有肇事逃
    逸之情，而一再強調告訴人李世杰之車速極快，係其自認倒
    霉、不願追究；再佐以上開勘驗內容之問答，被告不僅針對
    現場路況、標誌、速限瞭如指掌，且表示事故後曾經前往現
    場確認，復對於事故發生之過程包括其與所見李世杰機車行
    駛之路徑、方向、機車碰撞之位置、其「用身體去擋」並於
    雙方碰撞後「被撞飛到對面車道」、李世杰亦未上前關心等
    細節詳述在卷，復於詢答過程不斷以手比劃輔助陳述，更糾
    正員警詢問之內容，顯見被告意識清楚、思慮清晰，更知道
    為自己辯護，既無被告於本院準備程序所述「記憶模糊」之
    情，更無其事後具狀所指「帶著一個身心都疲勞的狀態去詢
    問做筆錄，並不是自由意識的想講什麼就講什麼」之情。
  ⒉針對本院前開勘驗結果，辯護人雖辯稱：筆錄為何有重複對
    答？是複製貼上？還是重新訊問？云云（見本院卷第469頁
    ），被告則辯稱：可以看到我的手在抖動、沒有力氣、人往
    前傾，並沒有如勘驗所說專注在前面電腦，我是精神恍惚、
    思想反覆、不知道自己在講什麼。員警在詢問過程中一直告
    訴我不要再講了，都是在脅迫、控制、影響我思想，還告訴
    我可以對對方提出告訴，這是在干涉我的自由意識云云（見
    本院卷第470、546頁）。然經本院再次勘驗，員警於被告陳
    述過程雖有數次說到「停停停停停」、「停停停」，然綜觀
    前後文，員警僅係在提醒被告講慢一點，或告知被告重複講
    過的事情可以不用再講，且被告於陳述過程亦曾向員警表示
    「我是針對他，我就激動起來」等語，有本院109年6月15日
    勘驗筆錄可參（見本院卷第473至474頁），顯見被告並無因
    員警暫時中斷其陳述而感害怕，不敢接著說明。陳杰民亦證
    述：因為當事人一直講，我沒有辦法跟上他的速度，所以一
    定要他停一下，再繼續跟著他的進度走，讓他看一下我打的
    意思是不是這樣等語（見本院卷第533頁），此亦與上開⒈所
    述陳杰民與被告之對話，及前揭本院再次勘驗之結果相符。
    且人之陳述內容本因個人習慣或有不斷重複、贅字冗詞、長
    篇大論，難以期待都是言簡意賅，是當場製作之筆錄記載自
    無從逐字逐句毫無遺漏，從而只要筆錄記載之內容與詢答內
    容相符而不違背受詢問人之本意，並依法由受詢問人確認記
    載無誤後簽名，自不能以筆錄內容未逐字記載而指筆錄記載
    不實、或經剪貼。而被告警詢陳述錄影光碟經本院勘驗其全
    程畫面連續未見中斷，內容與警詢筆錄記載大致相符，且依
    被告就車禍事故發生過程之細節陳述顯見並無無法自由陳述
    之情，員警於詢問過程中暫時中斷被告陳述僅係為提醒被告
    講慢一點或者相同內容無須一再重複，並無藉以禁止、脅迫
    被告陳述之情，而該警詢筆錄亦經被告閱覽確認無誤後簽名
    （見偵卷第11頁）。是辯護人及被告前開辯詞，並無可採。
  ⒊按司法警察官或司法警察詢問犯罪嫌疑人，不得於夜間行之
    。但經受詢問人明示同意者，不在此限，刑事訴訟法第100
    之3第1項第1款定有明文，以上夜間詢問之禁止乃在於避免
    疲勞詢問之情形發生，但如受詢問人希望儘速釐清爭議，則
    為保障其權益，當不在此限，且所謂除明示同意不在此限，
    若受詢問人拒絕接受夜間詢問者，固不待言，縱認有默示同
    意亦不在此容許之情形，然如受詢問人已經明白肯認願意接
    受夜間詢問之意，自不以其所表示之言語必須以「同意」2
    字為必要。查，被告經警通知到場製作警詢筆錄之時間為10
    7年8月28日晚間10時5分許，有其調查筆錄記載可參（見偵
    卷第7頁），已經為日沒後之夜間時間。然就此節，員警於
    詢問之前業與被告確認「是否願意接受夜間詢問」，並經被
    告回答「是」而明白表示同意之情，有本院109年6月15日勘
    驗筆錄可稽（見本院卷第472頁），且綜觀上開⒈、⒉被告陳
    述之過程，侃侃而談，不斷重複其所欲強調之事故過程，以
    及其遭撞飛而自認倒霉卻遭李世杰提告之委屈，並無要求停
    止詢問或表示要休息之情，更徵其對於員警之夜間詢問一事
    確實明白同意無誤。辯護人辯以:員警並非依照刑事訴訟法
    規定詢問被告是否「同意」接受夜間訊問，顯與刑事訴訟法
    之規定不符，所為訊問成果違反程序正當原則云云（見本院
    卷第472頁），拘泥於文字而未解其真意，顯無足採信。
　⒋至辯護人指稱檔案全長與警詢筆錄記載起迄時間不符乙節，
    陳杰民就此節已不復記憶（見本院卷第532頁），然該起迄
    時間之記載或因疏漏或未精準，然該檔案內容全程既經本院
    勘驗在卷，而與卷附筆錄始末記載大致相符，且連續無中斷
    ，且依被告與員警問答過程並無如被告所指遭脅迫、誘導、
    疲勞詢問等不正方法之情，此部分時間長短之差異，尚不影
    響本院就被告警詢陳述任意性之判斷。
  ㈢被告107年11月29日偵查中之陳述：
  　被告上開偵查中陳述之錄影光碟經本院勘驗，內容亦與筆錄
    記載大致相符，且被告對於事故發生過程亦連續陳述在卷，
    包括「他從對面衝出來」、「後來我去看那邊限制限速30。
    他非常的快之後把我直接撞飛彈出去，我是被他飛彈出去到
    ，那邊是雙向道，被他飛滑到對面那個雙向道快到人行道那
    個上面」、「我機車給警察拍照、錄影，全部都破、龍頭那
    邊都斷掉」、「我起來的時候有稍微瞄一下，他們兩個在扶
    那個機車，那他們機車在原地不動，扶著那機車怎麼樣我不
    知道，後來他們是怎麼樣我都不知道，那我，我在那邊，他
    們都沒有過來我的車禍現場關心」等語，有本院109年6月15
    日勘驗筆錄可佐（見本院卷第476至477頁），被告就此部分
    勘驗結果亦稱，偵查中訊問內容我沒有爭執等語（見本院卷
    第477頁）。　
  ㈣承上所述，被告、辯護人於原審時就被告警詢、偵查中陳述
    之任意性並無爭執，被告僅抗辯當時所述是不確定的回答等
    詞（見原審卷第268頁），於本院準備程序時亦未爭執任意
    性而僅辯稱是記憶模糊狀況下陳述等語（見本院卷第340頁
    ），被告其後方具狀稱是在疲勞狀態下所為陳述，復與辯護
    人均再改稱係受員警脅迫、不當引誘、不法取供云云，而爭
    執其陳述之任意性，均無足憑採。
二、證人即告訴人李世杰、饒光年於原審審理中之證述：
    按被告以外之人於審判外向法官所為之陳述，得為證據，刑
    事訴訟法第159條之1第1項定有明文。李世杰、饒光年於本
    案車禍事故發生過程在場，其2人就車禍過程親身經歷之事
    ，於原審108年11月14日審理中經具結後由檢察官、被告及
    辯護人為交互詰問並表示意見（見原審卷第232至254頁），
    復經本院提示並告以要旨而令檢察官、被告及辯護人表示意
    見（見本院卷第564至569頁），為合法之調查，自得作為本
    案認定事實之證據。被告、辯護人辯稱：李世杰、饒光年前
    後證述不同，沒有提供雙方碰撞瞬間畫面，有偽證嫌疑，所
    述為個人意見，無證據能力云云（見本院卷第337頁），顯
    無可採。至李世杰警詢、偵查中未經具結之陳述雖無證據能
    力，但此部分既經辯護人執為辯論以為彈劾，本院仍應就此
    部分予以論述說明。
三、新北市政府警察局三重分局（下稱三重分局）108年9月24日
    新北警重刑字第0000000000號函檢送員警陳杰民製作之現場
    圖及現場、車輛外觀照片：
　　按法院得於審判期日前，就必要之事項，請求該管機關報告
    ，刑事訴訟法第247條定有明文。本案承辦員警陳杰民原製
    作之現場圖內容有誤而經檢察官函請補正，嗣因所補正之現
    場圖上道路名稱仍與被告、李世杰所述行駛路線相反，原審
    遂再函請三重分局說明，而經陳杰民修正後由三重分局以前
    開函文檢送，有三重分局107年12月10日新北警重刑字第100
    0000000號函及所檢送之現場圖，及上開108年9月24日函及
    所檢送之現場圖與照片可參（見偵卷第113至119頁、原審卷
    第137至149頁），是原審依前開規定，於審判期日前，就此
    事故發生之現場道路情形，請承辦機關三重分局為說明報告
    ，並無不當，辯護人以「被告並不同意再次做現場圖，法院
    介入作檢察官應該做的工作，認為有可議之處，無證據能力
    」云云（見本院卷第339頁），並無可採。且製作上開現場
    圖之承辦員警陳杰民已於本院審判中到庭就其承辦本案車禍
    案件之過程、現場圖之製作等經被告、辯護人、檢察官為交
    互詰問後表示意見，而為合法之調查（見本院卷第508至560
    頁），則關於其於現場圖所製作之內容即屬於其證述之一部
    分，而得作為本案認定事實之證據。
四、本案卷附之監視器錄影光碟、行車記錄器錄影光碟及原審勘
    驗筆錄：
　　以上錄影光碟分別為陳杰民於承辦案件過程中向事故地點轄
    區派出所調取，及李世杰所提出，並經三重分局以前揭107
    年12月10日函文檢送，有上開函文可參，並為陳杰民、李世
    杰證述在卷（見本院卷第510至515、527、535至539頁、原
    審卷第246、251頁），陳杰民並證稱：前往重陽派出所調取
    監視器畫面時，因為機器無法下載，所以用手機翻拍整個車
    禍過程，並沒有選擇性翻拍或剪輯等語（見本院卷第535至5
    38頁），且該錄影光碟檔案內容亦經原審逐一勘驗在卷，有
    原審108年10月1日勘驗筆錄、108年11月14日勘驗筆錄可稽
    （見原審卷第89至92、95至135、228至229頁），勘驗筆錄
    並經本院提示經被告、辯護人、檢察官表示意見，而為合法
    之調查（見本院卷第575至584頁）。被告、辯護人辯以勘驗
    筆錄與事實不符，本件並無碰撞，無物證影像，沒有證據能
    力云云（見本院卷第338、339頁），所爭執僅係證明力之問
    題，而與證據能力無關。
五、李世杰、饒光年提出之新北市立聯合醫院107年8月12日乙種
    診斷書：
    按除顯有不可信之情況外，從事業務之人於業務上或通常業
    務過程所須製作之紀錄文書、證明文書得為證據，刑事訴訟
    法第159條之4第2款定有明文。又刑事訴訟法第159條之4對
    於具有高度特別可信之文書如公務文書等，在兼具公示性、
    例行性或機械性、良心性及制裁性等原則下，雖屬傳聞證據
    ，例外容許作為證據使用。因此，採取容許特信性文書作為
    證據，應注意該文書之製作，是否係於例行性的公務或業務
    過程中，基於觀察或發現而當場或即時記載之特徵。而醫師
    執行醫療業務時，不論患者係因病尋求診療，或因特殊目的
    而就醫，醫師於診療過程中均應依醫師法規定製作病歷，此
    病歷之製作，屬醫師於醫療業務過程中所須製作之紀錄文書
    ，且每一醫療行為均屬可分，因其接續之看診行為而構成醫
    療業務行為，其中縱有因訴訟目的，例如被毆傷而尋求醫師
    之治療，對醫師而言，仍屬其醫療業務行為之一部分，自應
    依法製作病歷，則該病歷應屬業務上所製作之紀錄文書，與
    通常之醫療行為所製作之病歷無殊，自屬從事業務之人於業
    務上所須製作之紀錄文書，而診斷證明書既係依病歷所轉錄
    之證明文書，應屬本條款所定之證明文書（最高法院94年度
    台上字第1361號判決、97年度台上字第666號判決意旨足資
    參照）。上開診斷書，係李世杰、饒光年於案發當日前往新
    北市立聯合醫院就診，經該院醫師為其等診療驗傷並據此所
    開立之診斷書，屬從事醫療業務之醫師依親身所見聞之病患
    傷勢，並當場紀錄親身所見之傷勢分析及症狀外觀，為本於
    醫學專業知識所判斷而製作之證明文書，核與刑事訴訟法第
    159條之4第2款從事業務之人於業務上所須製作之證明文書
    規定相符，復查無有何顯不可信之情形，揆諸前揭規定與說
    明，認上開診斷書，均得為證據。辯護人否認該等文書之證
    據能力（見本院卷第337至339、355頁），無從採信。
六、其餘本案以下所據以認定被告犯罪事實所引用之供述證據，
    公訴人、被告及辯護人審理時均未爭執其證據能力（見本院
    卷第570至590頁），本院審酌該證據作成時並無違法及證明
    力明顯過低之瑕疵等情況，認為適當，應有證據能力。至於
    所引其餘非屬供述證據部分，既不適用傳聞法則，亦非公務
    員違背法定程序所取得，依刑事訴訟法第158條之4反面解釋
    ，同具證據能力。至於辯護人爭執其他卷內證據資料，既未
    經本院援引為認定被告犯罪事實之所憑，自無庸逐一說明其
    等證據能力之有無，亦併予說明。
參、得心證之理由：
一、訊據被告固坦承於前開時間，騎乘車牌號碼000-000號普通
    重型機車，沿新北市三重區通華街往環河北路方向行駛，於
    本案交岔路口，見到李世杰騎乘機車沿新北市三重區進安街
    往五華國小方向行駛至路口前等情，然矢口否認有何過失傷
    害及肇事逃逸之犯行，辯稱：我與李世杰騎乘之機車並沒有
    發生碰撞，李世杰的機車騎得很快，我注意到趕快閃到另個
    對向車道；我後來停下來回頭瞄到他們站在那邊，我不知道
    機車有無傾倒云云。辯護人為被告辯護稱：現場道路分別設
    置「讓」、「停」字代表都是次要道路、支線道，所以沒有
    誰有優先權，鑑定意見書引用錯誤法條；依照李世杰在原審
    作證時標註的碰撞位置，被告機車已經過了6個標線，過了
    一半，應該要適用禮讓原則；依照大法官最新解釋，要區分
    情節輕重，並非離開現場就是肇事逃逸，被告一直強調不是
    他的因素，這樣苛責顯然違反解釋。本案沒有證據證明有碰
    撞，也沒有證據證明有肇逃云云（見本院卷第584至586、60
    6至613頁）。
二、經查：
  ㈠過失傷害部分：
  ⒈李世杰證述：上開時間，我們往國小的方向前進，對方從另
    外一邊環河北路方向前進，在這個交岔口的中間有發生碰撞
    ，發生碰撞主要的原因是因為對方沒有開大燈，對方已經出
    現在路口了我才看到他，才煞車，這個時候就是已經碰撞了
    ，碰撞以後就倒地，我不確定被告的車有無倒地，後來就看
    到他從我眼前騎走了。當時剛好有1台從環河北路過來的機
    車，回頭去追，之後抄車號抄回來給我。我當時速度並不快
    ，是因為急煞跟他發生小碰撞才倒地，被告並沒有飛出去，
    當時因為發生碰撞失去平衡才倒地，當下我不確定是誰撞誰
    的車，目前以行車紀錄器的畫面來看的話是被告擋住我的動
    線，我撞到他的車，我有煞車但已經來不及了，我的機車頭
    的左側跟被告的機車頭的右側發生碰撞，車損並不嚴重，我
    幾乎是原地倒車。我是在過停止線、快到斑馬線的時候才看
    到被告等語（見原審卷第239至241、243至247、250至251頁
    ）；饒光年則證以：當時我先生載我經過三重的路段，我坐
    在後面，在行駛過程中和被告發生碰撞，結果就倒地，我因
    為本件車禍有受傷等語（見原審卷第233、236至237頁）。
    　
　⒉關於車禍事故發生之過程：
　⑴李世杰提供之行車紀錄器檔案，經原審勘驗：
　①ⅰ「行車記錄器」檔案：
　　畫面時間21：40：50，李世杰機車右轉進入進安街沿道路直
    線行駛；畫面時間21：40：28，李世杰機車繼續直線行駛靠
    近進安街與通華街交岔路口；畫面時間21：40：31，被告機
    車自畫面左側進入，沿通華街直線行駛，同時李世杰之機車
    與被告騎乘之機車逐漸接近；畫面時間21：40：32，被告右
    側頭看向李世杰機車處，李世杰機車行車紀錄器鏡頭碰撞右
    彈並開始翻轉；畫面時間21：40：34，行車紀錄器鏡頭停止
    翻轉，而鏡頭拍攝位置為地面，此時之翻拍畫面由原本顯示
    畫面下方為路面變成畫面左側為路面；畫面時間21：41：24
    ，翻拍畫面顯示路面回到原本所顯示之畫面下方，行車紀錄
    器之鏡頭遭扶起回到正常之拍攝角度；畫面時間21：41：28
    時1台機車自右方進入境頭，停於鏡頭前方，畫面時間21：4
    1：38，該男子自背包取出1紙狀物，在其上書寫完畢後往李
    世杰方向前進。
　　ⅱ「00000000＿000000A」檔案：
　　畫面時間21：41：53該男子手持紙狀物接近李世杰機車，短
    暫消失後再度出現在畫面左側，短暫停留後返回其機車處，
    此時男子左手中之紙狀物已經消失。
　　ⅲ「00000000＿000000B」檔案：
　　畫面顯示為往行進方向反方向攝錄，畫面時間21：40：16，
    李世杰機車右轉並直線行駛於道路上；畫面時間21：40：32
    ，記錄器畫面發生劇烈晃動；畫面時間21：40：33，李世杰
    機車倒地，此時之翻拍畫面由原本顯示畫面下方為路面變成
    畫面右側為路面；畫面時間21：41：23，鏡頭被扶正，翻拍
    畫面顯示路面回到原本所顯示之畫面下方等情，有原審108
    年10月1日勘驗筆錄及翻拍畫面在卷可查（見原審卷第89至9
    1、95至117、120至127頁）。由上開勘驗結果顯示之畫面方
    向分別與行進方向呈順向、反向，顯然是分別裝置機車車頭
    、車尾之行車記錄器所拍攝，亦即ⅰ檔案與ⅱ檔案之鏡頭為車
    輛前方，ⅲ檔案之鏡頭為車輛後方，此亦為李世杰所確認（
    見本院卷第603頁），先予說明。
　②而依ⅰ檔案行車紀錄器畫面所示，被告騎乘之機車沿通華街往
    環河北路方向行駛至本案交岔路口時，與被告機車逐漸接近
    ，而於原審卷第100頁第3張翻拍畫面所見，被告之機車車頭
    更已經貼近在李世杰行車記錄器鏡頭前方，且依ⅰ檔案畫面
    時間21：40：32行車記錄器畫面開始翻轉，畫面時間21：40
    ：34，行車紀錄器鏡頭停止翻轉後，由原本顯示畫面下方為
    路面變成畫面左側為路面，而ⅲ檔案畫面時間21：40：32，
    記錄器畫面發生劇烈晃動後，在畫面時間21：40：33，畫面
    由原本顯示畫面下方為路面變成畫面右側為路面，亦即在被
    告機車車頭貼近李世杰機車車頭所裝設之行車記錄器鏡頭後
    ，李世杰機車上所裝置之行車記錄器即發生劇烈晃動而翻轉
    之情形。是行車記錄器雖未能直接拍攝到2輛機車碰撞之位
    置，但此乃因其鏡頭並非固定位置拍攝，而是隨李世杰機車
    前進，則因此不能拍攝到2輛機車碰撞位置，本為事理之常
    ，然由以上畫面所顯示被告機車靠近、畫面劇烈晃動、翻轉
    之情，可佐前開李世杰、饒光年分別證述2輛機車發生碰撞
    、李世杰機車倒地等情節，應屬實情，足堪採信。
　③另由原審卷第100頁ⅰ檔案之畫面時間21：40：32翻拍畫面，
    明顯可見被告機車頭燈並未亮起，此亦為被告所不爭執（見
    原審卷第271頁、本院卷第601頁），核與上開李世杰證述被
    告沒有開大燈，已經出現在路口了才看到他乙節相符。
　⑵監視器錄影檔案「IMG＿0000」經原審2次勘驗，亦均可見於畫
    面時間21：40：01時，被告機車與李世杰機車發生碰撞，畫
    面時間21：40：02李世杰機車倒地，被告機車於碰撞後略微
    偏離行駛方向，隨後右轉沿原行駛方向行駛離開監視器畫面
    ，亦有原審108年10月1日、108年11月14日勘驗筆錄及翻拍
    畫面可參（見原審卷第91至92、130至135、228至229頁）。
　⑶被告於警詢、偵查中所供稱「我是被他撞飛到對面的車道」
    乙節（見偵卷第8、106頁、本院卷第467、476至477頁），
    與前開⑵所見畫面即被告機車於碰撞後略微偏離行駛方向，
    隨後右轉沿原行駛方向行駛離開監視器畫面一情並不相符，
    難認其此部分所述屬實。惟被告先後均自陳：當時是走通華
    街往環河北路方向，騎到交岔路口過去時，李世杰從另一邊
    進安街騎過來，往五華國小方向；第一撞擊點是在我車頭那
    邊；我知道對方也倒地。他們2個在扶那個機車等情（見偵
    卷第8至10、106頁、本院卷第466至468、476至477頁），則
    與前揭李世杰證述2機車發生碰撞且其與機車人車倒地、如⑴
    畫面顯示李世杰機車前方與被告機車車頭接近之情，均相符
    合。而被告與李世杰分別供（證）述雙方機車行駛路線亦與
    三重分局108年9月24日函所檢送現場圖均相符合，有該現場
    圖可參（見原審卷第139頁）。
　⑷綜合上開李世杰、饒光年之證述、行車記錄器畫面檔案與監
    視器畫面檔案之勘驗結果、現場圖，及被告警詢中不利於己
    之供述，足認被告於107年8月12日晚間9時40分許，騎乘車
    牌號碼000-000號普通重型機車，未開亮頭燈，沿新北市三
    重區通華街往環河北路方向行駛，行經同路段與新北市三重
    區進安街交岔路口處時，適有李世杰騎乘車牌號碼000-0000
    號大型重型機車附載饒光年沿新北市三重區進安街往五華國
    小方向行駛至該交岔路口，雙方機車發生碰撞，李世杰、饒
    光年即人車倒地等情。並依據上開勘驗結果就起訴書記載之
    車禍事故發生時間夜間9時「43分許」更正為夜間9時「40分
    許」。被告於原審及本院審理中始翻異前詞，否認與李世杰
    機車發生碰撞乙節，顯無足採信。　　
　⒊李世杰、饒光年於本件事故後，隨即於同日晚間10時23分、1
    0時16分於新北市立聯合醫院急診，李世杰受有左側手肘、
    膝部、踝部等部位擦傷之傷害；饒光年受有左側膝部擦傷、
    左側無名指脫臼等傷害乙節，有新北市立聯合醫院107年8月
    12日乙種診斷書在卷可稽（見偵卷第25、27頁）。是李世杰
    、饒光年因前開機車碰撞之車禍事故受有上開傷害，亦堪認
    定。
　⒋關於被告過失責任之認定：
　⑴被告所行駛通華街往環河北路方向，於上開交岔路口前設有
    「停」字標誌、路面亦劃有「停」字標字，而李世杰所行駛
    進安街往五華國小方向，在上開交岔路口前地面則劃有「慢
    」字標字，有三重分局108年9月24日函所檢送現場圖、現場
    照片可憑（見原審卷第140至143頁），先予認定。
　⑵按停車再開標誌，用以告示車輛駕駛人必須停車觀察，認為
    安全時，方得再開。設於安全停車視距不足之交岔道路次要
    道路口。又「慢」字，用以警告車輛駕駛人前面路況變遷，
    應減速慢行。道路交通標誌標線號誌設置規則第58條第1項
    、第163條第1項分別定有明文。而道路交通安全規則並無就
    「支線道」、「幹線道」有所定義，僅於第102條第1項第2
    款前段規定「汽車行駛至交岔路口，其行進、轉彎，應依下
    列規定：…二、行至無號誌或號誌故障而無交通指揮人員指
    揮之交岔路口，支線道車應暫停讓幹線道車先行。…」，是
    於交岔路口究竟何者為支線道、何者為幹線道，自應依現場
    標誌標線號誌之設置情形以為判斷。從而，由前揭道路交通
    標誌標線號誌設置規則關於「停」與「慢」字設置之規定及
    各該號誌對於駕駛人駕駛行為之要求，「停」字係設於「安
    全停車視距不足之交岔道路『次要道路口』」且駕駛人必須「
    停車觀察」，「慢」字則僅規範駕駛人必須「減速慢行」，
    但對設置路段無規範，實可認相較於「停」字路段之次要道
    路上車輛，「慢」字路段應為幹線道而其車輛即有優先路權
    ，「停」字路段則為支線道，其車輛依前開道路交通安全規
    則第102條第1項第2款前段規定，於行至交岔路口時即應暫
    停讓幹線道即「慢」字路段車輛先行，尚不因道路交通標誌
    標線號誌設置規則第58條第1項用語為「次要道路」而非「
    支線道」有所不同。此除為交通部前以91年9月12日交路字0
    000000000號函釋設有「停」字標誌之道路為支線道乙節在
    案，亦經本院函詢交通部確認無訛，均同本院前開見解，有
    交通部91年9月12日交路字0000000000號、109年3月11日交
    路字第0000000000號函可參（見本院卷第287、331-1頁）。
    則揆諸前開說明，被告車輛行駛於設有「停」字標誌、標字
    交岔路口，應暫停讓設有「慢」字標字路段之李世杰車輛先
    行。
　⑶次按「汽車行駛時，應依下列規定使用燈光：一、夜間應開
    亮頭燈。」道路交通安全規則第109條第1項第1款亦有明文
    。本案案發時間為夜間9時40分許，被告駕駛車輛行駛於道
    路上自應開亮頭燈，以維往來用路人之安全。
　⑷本案車禍事故發生時天候晴、夜間有照明、柏油路面乾燥無
    缺陷、亦無障礙物，且視距良好，此已為被告確認於行駛當
    時，以上各情均正常良好、現場亦無障礙物等節（見偵卷第
    9頁、本院卷第468頁），且有前揭⒉之⑴、⑵所示檔案勘驗之
    翻拍畫面所顯示事故發生時之天候、夜間時分及現場有照明
    、為柏油路面且乾燥無缺陷、無障礙物等情，而與被告上開
    自陳之情相合，是並無不能注意之情事，被告竟疏未注意，
    車輛行駛於道路上既未開亮頭燈，且於行經上開交岔路口時
    ，貿然持續前行而未暫停讓李世杰車輛先行，其因此與李世
    杰機車發生碰撞，被告就此車禍事故之發生自有過失。又李
    世杰、饒光明因此事故人車倒地受有前開傷害，亦如前述，
    則其2人所受傷害自與被告上開過失有因果關係，均足資認
    定。
　⑸過失傷害罪，以行為人之有過失為致傷害之一原因即為已足
    ，不因被害人亦有過失而影響犯罪之成立，被害人之過失僅
    係作為審酌各方過失程度以為量刑輕重之標準而已。按汽車
    行駛時，駕駛人應注意車前狀況及兩車並行之間隔，並隨時
    採取必要之安全措施，亦為道路交通安全規則第94條第3項
    前段所明文，李世杰駕駛車輛行經上開交岔路口，亦無不能
    注意之情事卻與左方行駛而來之被告機車發生碰撞，亦有未
    注意車前狀況之過失，惟尚不影響被告於本件車禍事故發生
    有前開各節過失之認定。而本件車禍事故經本院囑託新北市
    政府交通局為覆議鑑定，亦認被告行經無號誌路口，支道車
    未讓幹道車，為本件肇事之主因，李世杰亦有未注意車前狀
    況之肇事原因，有該局109年5月18日新北交安字第00000000
    00號函檢送之覆議意見書可參（見本院卷第388至391頁），
    該覆議意見書雖未論及被告另有夜間駕駛未開亮頭燈之過失
    ，然此部分事實之判斷本為本院應調查認定，且被告確有未
    開亮頭燈之情，則該覆議意見書漏未認定被告此部分之過失
    就本院上開判斷並無影響，亦附此說明。
  ⒌被告、辯護人就過失傷害部分所為辯解不足採信之說明：
　⑴被告雖提出自行函詢經交通部路政司函覆之說明即109年2月1
    5日路台運字第0000000000號函（見本院卷第346至347頁）
    ，以爭執其與李世杰所行駛之路段並無支線道與幹線道之區
    分云云。惟依其所提出上開函文內容亦說明「有關所提停車
    再開標誌，依道路交通標誌標線號誌設置規則第58條第1項
    規定，其係設於安全停車視距不足之交岔道路次要道路口，
    所以設置該等標誌之次要道路係屬支線道。」而與本院前開
    認定並無不同，至該函另指「停車再開標誌及讓路標誌均設
    於交岔道路次要道路口，亦即該2道路係屬支線道。」係在
    說明交岔路口分別設置「停」、「讓」標誌、標字之情形，
    與本案交岔路口分別設置為「停」、「慢」標誌、標字不同
    ，自不影響本院之判斷。
　⑵辯護人先辯護以「3月11日是交通部回覆給高院（即前援引之
    交通部109年3月11日交路字第0000000000號函），高院這邊
    也是認同慢跟停字都是屬於次要道路都是屬於支線道」云云
    （見本院卷第585頁第2至3行），而自行以該函覆意見所無
    之內容誤導，又辯以「91年9月12日的請示函裡面（即前援
    引交通部91年9月12日交路字0000000000號函釋），都很清
    楚表示，交岔路口若有設閃光燈或有讓字或停字等，等就代
    表是慢嘛，那部分都屬於標誌標線之道路，那這些都屬於支
    線道，反之是設有閃光紅燈或未有設上述相關標誌標線道路
    ，都是我們幹線道，這邊又更清楚去認同去證明，我們那個
    狀況是，他那邊是沒有閃光紅燈也沒閃光黃燈，可是他有設
    置讓字和停字，慢字的標誌標線，所以都是支線道，這邊是
    說未設上述相關標誌標線道路都是幹線道」云云（見本院卷
    第585頁倒數第2行起至第586頁第6行），再度創設上開函釋
    意見所無「慢字的標誌標線，所以都是支線道」，並以此錯
    誤之前提指摘上開覆議意見引用錯誤法條云云，自屬無稽。
　⑶辯護人於調查證據及辯論之時，一再引用李世杰於原審交互
    詰問時，在偵卷第47頁下方現場照片所標註之記號表示意見
    、辯論以：「這個是李世杰在108年11月14日當公開法庭指
    證說他碰撞的位置點，畫直線是他指認碰撞的時間點，這個
    證據對被告非常有利的原因在哪…這個部分既然經過證人李
    世杰具結的證詞，相信可信度可高，證據證明力也高」、「
    這張是經過李世杰108 年11月14日再三指認之後，這個線是
    誰畫的，在場的李世杰畫的，他畫的位置很明確喔，我問了
    差不多兩個禮拜，這個地方他畫出來在這裡撞到，接下來，
    我們要對照觀察，被告位置是在往北通華街的停止線過來，
    過來一點點他出現的時候，…，從這裡已經是李世杰的對向
    車道，這個對向車道都已經過了喔，過了總共六個節六個標
    線，這邊應該是六，要從這個地方開始算，從這個地方算過
    來六個，這個是他的車道，被告已經過了一半，加上他自己
    車道也是兩線車道的話，從這裡開始這裡算過了中間分隔島
    ，…，那你說誰優先權，不再講優先權了，為何，因為我們
    去司法學院上課就是要講到禮讓原則，那個不是優先權，因
    為若論優先，其實也是可以通，兩個支線道兩個都是雙線道
    ，雙線道線道相同時就沒有支線道應讓優先道先行的原則適
    用，你這個過了一半，過了這裡全部，又過他的線道一半，
    這裡是不是有禮讓原則適用」云云（見本院卷第565頁第24
    至27行至第565頁第6行、第610頁第1至21行），而主張本案
    交岔路口均為支線道並無何路段有優先權，應適用禮讓原則
    ，李世杰機車應禮讓被告機車云云，被告亦持相同辯解（見
    本院卷第576頁第13至21行）。然本案交岔路口，被告車輛
    行駛路段為支線道，應讓李世杰機車所行駛路段之幹線道車
    輛先行，已如前述，辯護人上開前提指二車道均為支線道，
    並無優先路權云云，已無足採信。再綜觀李世杰於原審交互
    詰問過程中於偵卷第47頁現場照片註記、簽名之前後問答內
    容，辯護人問「請李世杰先生你確認一下，你是在左邊這個
    慢車道有沒有，看到一個『慢』，這裡（指現場圖）我要問你
    是靠？」、「你是從這裡過來？（指現場圖）」、「你現在
    通過這個路口前，從重陽橋右轉進來的時候，你是靠槽化線
    的邊緣走？還是靠邊緣走？」均是在與李世杰確認其行駛之
    位置、方向，而與「碰撞點」無關；嗣經原審審判長諭知請
    李世杰在偵卷第51頁照片指出當時機車位置時，為辯護人爭
    執「這邊沒有顯示人行斑馬線」並稱「我看是51頁的上圖。
    可是這車子怎麼這樣開？這部汽車開的方向顯然有錯誤，是
    47頁的下圖好了」，原審審判長遂諭知請李世杰於偵卷第47
    頁下方照片指出行車方向，李世杰乃「當庭指出於螢幕指出
    從右到左第三個斑馬線的位置」並於紙本照片上簽名（參原
    審卷第248頁第8行起至第249頁倒數第2行之全部問答），明
    顯可知李世杰於偵卷第47頁下方照片標註簽名係依辯護人之
    詰問說明其當時車輛之行車方向，根本與被告機車與李世杰
    機車碰撞點乙節毫無關係。辯護人為被告於原審審理中之辯
    護人，以上問答內容更為其詰問之過程，辯護人於本院審理
    中竟以上開卷證辯論指稱李世杰「指證說他碰撞的位置點，
    畫直線是他指認碰撞的時間點」、「這個地方他畫出來在這
    裡撞到」云云，顯然故意曲解李世杰證述內容，誤導卷證資
    料，並以此錯誤之內容為被告辯護稱應係李世杰禮讓被告云
    云，尤無足憑採。
　⑷至被告辯以：我在路口停止線之前有先停止，我已經過了路
    口一半等詞。然本案交岔路口處車輛之優先路權歸屬，已經
    本院詳述如前，自不因被告於路口停止線前曾經停止即可免
    除於經過該路口時應讓李世杰機車先行之義務，而可橫衝直
    撞。至被告騎車已經進入路口，李世杰所駕駛車輛雖有優先
    路權，自仍應注意其車前狀況，亦即被告、李世杰於本件車
    禍事故之發生各有過失，亦如前述，是被告前開辯解尚無從
    免除其本件犯罪之成立。
　⑸被告辯稱：當時大燈也可能壞掉，這不是我過失；車燈只是
    讓雙向車道看到有無車燈，與李世杰從右方來有何關係云云
    （見本院卷第601、605頁），辯護人則辯護以：「鑑定報告
    有無把亮大燈用來當肇事主因，沒有，都沒提到亮大燈」等
    詞（見本院卷第609頁第6至7行）。然駕駛人於駕駛車輛行
    駛於道路上之前，本應就其車況檢查、注意，且開亮頭燈除
    使駕駛人看清楚前方路況，亦有使周遭用路人在夜間環境可
    藉由其他車輛車燈知悉尚有其他車輛行駛於道路上而注意彼
    此安全。被告駕駛車輛於夜間行駛於本案肇事路段並未開亮
    頭燈，已如前認定，自不因頭燈是否故障或係被告疏未開啟
    而異其過失認定，況被告前於原審審理中已經自承沒有開亮
    頭燈乙節（見原審卷第271頁），被告其後再翻異前詞指稱
    可能壞掉云云，顯屬卸責之詞。至於覆議意見漏未認定被告
    另有未開亮頭燈之過失乙節，並不影響本院之認定，已經本
    院論述如上，辯護人前開辯解並無從為有利於被告之認定。
　⑹被告、辯護人另以李世杰無大型重型機車駕駛執照卻駕駛該
    車輛，且李世杰自陳時速為30至40公里，超速行駛，亦有過
    失等詞為辯。李世杰僅持有普通重型機車駕駛執照而未持有
    大型重型機車駕駛執照，於此事故後亦因此而經警開立「領
    有普重機車駕照仍駕駛大型重機車」之舉發違反道路交通管
    理事件通知單，為李世杰坦認在卷（見原審卷第252頁），
    李世杰前亦曾稱當時車速40至50、30至40公里，並證述其變
    更上開說詞是自行計算而來等語（見偵卷第45、106頁、原
    審卷第251頁）。然本案並無其他客觀事證足以認定李世杰
    於事故發生當時之確切車速，李世杰上開說明亦係其自行計
    算而得，尚無從僅憑李世杰前後不一之車行速度的供述認定
    有超速之行為。且按汽車駕駛執照為駕駛汽車之許可憑證，
    由駕駛人向公路監理機關申請登記，考驗及格後發給之，道
    路交通安全規則第50條第1項固定有明文，準此，汽車駕駛
    執照是為駕駛汽車之許可憑證，因而，有汽車駕駛執照之汽
    車駕駛人未必熟諳駕駛技術，反之亦然，申言之，無汽車駕
    駛執照而駕駛汽車者，未必駕車一定肇事，故無汽車駕駛執
    照而駕駛汽車，或有如本案李世杰之越級駕駛情形者，固違
    反道路交通管理處罰條例第21條、第22條相關規定，但此僅
    屬行政罰而已，至其因而肇事，應否負擔刑責，端視其有無
    故意或過失，及其與結果之發生有無相當因果關係之存在為
    斷，是李世杰於本案縱有「領有普通重型機車駕駛執照，駕
    駛大型重型機車」之違反道路交通管理處罰條例第22條規定
    之行政違規行為，亦不得因此執以認定李世杰此違規事項與
    本件車禍事故發生即有因果關係。況如前述，本案被告犯罪
    之成立與否係被告就本案車禍事故之發生有無過失，被害人
    之與有過失僅係作為量刑之參考，被告於本案之過失情節、
    李世杰亦與有過失部分，業經本院詳述如前，被告、辯護人
    所執前開辯解既不能認定，亦與被告犯罪之成立無涉。
　⑺至辯護人、被告於對陳杰民交互詰問過程中詰問陳杰民調查
    之過程、憑何畫面判斷碰撞、筆錄記載未逐字記錄、為何未
    盡蒐證責任、質疑卷附車號、駕駛人證號查詢紀錄之列印時
    間、為何可以僅因當事人不在現場而認定肇逃、為何在事故
    後遲至28日才通知被告製作警詢筆錄、為何通知被告時要告
    知被告撞到人肇事逃逸、為何要告知被告可以提告等各情，
    辯護人更在陳杰民表示不復記憶後竟以不雅語句「我你娘，
    你勒忘記」質疑（見本院卷第515頁）。被告、辯護人上開
    質疑之處已經本院詳予說明如上各節；至員警承辦事務及案
    件繁多非僅本案，則陳杰民依調查所知而逐步釐清、通知被
    告到場說明，並無不當；且本案車禍事故之發生為107年8月
    12日，距離本院109年6月16日審理時已近2年，本案車禍事
    故為陳杰民作為警察所擔負職務之其中之一案件，其未能記
    憶所有細節，本難苛責，自不因其就部分細節事項不能詳細
    記憶即影響其於本案調查過程為被告製作警詢筆錄、調取相
    關監視錄影畫面、行車記錄器畫面、製作現場圖等相關證據
    之可信，亦附此說明。　
　㈡肇事逃逸部分：
　⒈被告於上開車禍事故後，明知李世杰與附載之饒光年人車倒
    地，仍逕自離去：
　⑴李世杰證述：被告離開時並沒有任何表示說他要離開，也沒
    有停下機車；我有煞車但已經來不及了，我的機車頭的左側
    跟被告的機車頭的右側發生碰撞，車損並不嚴重，我幾乎是
    原地倒車，我躺在地上看到1台車從我頭這邊這樣滑過去，
    就這樣離開；我有叫，他才回頭看；1個經過的人去追被告
    車，後來回來把車牌抄在發票上給我等語（見原審卷第240
    、244至246頁）；饒光年則證以：碰撞以後，被告完全沒有
    下車來看，是1台機車幫我們去追抄了車牌號碼抄在發票上
    給我，旁邊有其他年輕人騎士幫我們報警，我們在現場等警
    察來等詞（見原審卷第233至234頁）。
　⑵由前開㈠⒉之⑵所述監視器錄影畫面勘驗結果，畫面時間21：40
    ：02李世杰機車倒地，被告機車於碰撞後略微偏離行駛方向
    ，隨後右轉沿原行駛方向行駛離開監視器畫面；另㈠⒉⑴之ⅰ檔
    案經勘驗，於李世杰機車倒地後，畫面時間21：40：40，被
    告騎乘機車自上方進入畫面，持續往畫面右方即被告前方行
    進；畫面時間21：40：43，被告減速慢行、機車亮起煞車燈
    ，並向右回頭看向李世杰機車倒地方向；畫面時間21：40：
    45，被告停下機車並持續回頭看向李世杰機車倒地處；畫面
    時間21：40：46，被告停下機車約0.5秒後開始移動，並右
    轉離開畫面，其間被告仍持續看向李世杰機車倒地處，有原
    審108年10月1日勘驗筆錄及翻拍畫面可佐（見原審卷第90、
    102至110頁），且觀之該翻拍畫面，被告前行之方向與該車
    道原來之機車行進方向顯然相反。
　⑶被告於警詢、偵查中供陳：我知道對方機車有倒地，當時我
    被撞飛，對方也倒地；我想說我自己回去敷藥，我就走了；
    我有稍微瞄一下，他們2個在扶那個機車等語（見偵卷第10
    、106、107頁、本院卷第477頁），復於本院審理中供述：
    一瞬間，我轉到另一個車道人行道那邊，閃過去對向車道，
    我當時瞄到、稍微斜視他們是站在那邊等語（見本院卷第59
    7、598、600至601頁）。被告於本院審理中雖改稱瞄到對方
    即李世杰、饒光年是站在那邊，然其前開歷次陳述均坦承有
    回頭觀望李世杰及所騎乘之機車，此部分亦與上開⑵所顯示
    之翻拍畫面，被告不斷回頭觀望一情相符，且依上開援引之
    原審卷第102至110頁翻拍畫面顯示被告轉入另一車道後與其
    他機車行進方向相反，及被告於本院審理中所自陳「閃過去
    對向車道」一情，可見被告於此事故後閃避之駕駛行為甚至
    變成逆向行駛。　
  ⑷而參以上開㈠之⒉行車記錄器檔案勘驗畫面，可見1騎士抄寫1
    紙狀物後靠近李世杰機車乙情，亦徵李世杰、饒光年前述事
    故之後是另1名騎士抄下被告車牌號碼給其2人一情，亦與事
    實相符。
　⑸析上所述，足認被告機車與李世杰機車發生上開碰撞後，李
    世杰、饒光年人車倒地，被告機車因閃避之行為闖入逆向車
    道，且持續回頭關注李世杰、饒光年及其等所駕駛之機車而
    知悉其等人車倒地，卻未停留現場，反而逕自離去，其後係
    由其他騎士抄寫被告之車牌號碼予李世杰2人。
　⒉刑法第185條之4肇事逃逸罪之成立，不以行為人有確定故意
    （或稱直接故意）為限，不確定故意（或稱間接故意）亦包
    括在內。換言之，駕車肇事已知悉發生使人受傷或死亡之結
    果，如仍決意駕車逃離現場，即係直接故意，而間接故意，
    則指駕車肇事已知悉可能發生使人受傷害或死亡之結果，縱
    令有人死傷亦無所謂，仍決意駕車快速逃逸之謂，最高法院
    108年度台上字第102號判決意旨亦同此見解。換言之，判斷
    汽車駕駛人有無逃逸之故意，應就客觀事實判斷，如駕駛人
    對於危險之發生有所認識，明知已發生車禍，或知悉車禍有
    使人受傷害或死亡之可能，竟未下車察看，仍駕車離去，即
    可認定有肇事逃逸之犯意，亦即對於駕駛動力交通工具肇事
    致人死傷之事實，駕駛人已有所認識，並進而決意擅自逃離
    肇事現場之主觀心態，具有此項故意之犯意，即符合肇事逃
    逸罪之構成要件。又此項故意之犯罪型態，包括直接故意與
    間接故意，所謂直接故意，係指駕車肇事因而已知悉發生使
    人受傷或死亡之結果，如仍決意駕車逃離現場，即係直接故
    意，而間接故意，係指駕車肇事因而已知悉可能發生使人受
    傷害或死亡之結果，縱令有人死傷亦無所謂，仍決意駕車快
    速逃逸，即為有肇事逃逸之間接故意。而車輛於行進間發生
    碰撞，人車並因而倒地，倒地之騎士或乘客可能因此受有輕
    重不等之傷害，此應為具有一般智識及生活經驗之人所知，
    被告為66年出生，有其上開年籍資料在卷，又自陳高職畢業
    之智識程度（參偵卷第7頁調查筆錄記載），自無諉為不知
    之理。況被告於本件車禍事故發生後亦提出傷勢照片、新北
    市立聯合醫院107年8月28日驗傷診斷書主張其因此事故受有
    右手手部、右側肩膀、左側小腿等處疼痛、右側小腿腫脹之
    傷害，有上開驗傷診斷書、照片在卷可參（見偵卷第29、31
    頁），被告並辯稱：閃過李世杰機車後可能撞到旁邊人行道
    ；車輛滑倒，我人也跟著下去等語（見本院卷第597、599至
    600頁），其所述車輛滑倒、人也跟著倒之情雖與前開各節
    行車記錄器、監視器檔案之勘驗畫面不符，然其閃避行為既
    可造成其所指前開傷害，則對於李世杰、饒光年人車倒地更
    可能因身體與車輛、馬路之接觸、擦撞而受有傷害，更應有
    所認識，核以李世杰、饒光年於發生碰撞後即人車倒地，且
    確實受有前揭傷害。是依被告之智識、經驗，以及對於事故
    當下力道之感受、現場狀況之認識，應可預見李世杰、饒光
    年極可能因此受傷，竟未等待警方到場處理或為必要之救護
    ，且未獲得李世杰、饒光年之同意，或留下日後可以聯繫之
    資料，即逕自駛離現場，被告主觀上具有肇事致人傷害而逃
    逸之不確定故意亦甚明。
　⒊被告、辯護人關於肇事逃逸部分其他辯解不可採之說明：　
　⑴被告雖辯以：我扶著機車牽到路中間，有示意跟對方揮手，
    我要走了，對方沒有叫我也沒有欄我，我認為對方意思是雙
    方自認倒霉等詞（見偵卷第10頁），然此情已為李世杰所否
    認（見原審卷第240頁），且核以上開⒈之⑵所述行車記錄器
    、監視器檔案勘驗畫面，只見被告逕自離去，亦無被告前指
    之過程，是被告前開辯解，並非可採。
　⑵辯護人辯護稱「受命法官有說回頭瞄一下來車，結果他今天
    說我今天回頭來是，回頭那個車子很多，社區的車子那邊是
    要道，…那邊車很多的時候，要離開，而且他是逆向到對向
    以後轉回來自己的正常道路，繼續往北往環河北路走的時候
    ，是不是要看這邊車道，不然會卡到，結果受命法官認為你
    這個做賊心虛逃跑，一定會閃一閃這樣」云云（見本院卷第
    608頁第11至18行），似欲為被告辯稱上開勘驗畫面所見被
    告不斷回頭觀望之目的僅係因逆向行駛要轉回正常車道而注
    意來車。然被告迭於警詢、偵查及本院審理中自陳回頭看到
    、「瞄到」李世杰他們，更於警詢、偵查中分別坦承看到李
    世杰人車倒地、看到李世杰他們在扶機車等情，如前所述，
    辯護人所為前開辯護內容顯然已與被告歷次自陳之情有異，
    不足採信。
　⑶辯護人為被告辯護稱「他（即被告）說因為主觀上他誤認為
    不是我的責任，那我離開，而且我是敷藥等一下又再過來，
    結果過來以後人都不見了，都送醫了，那這樣依照我的認知
    ，是否肇事有故意，他不是明知而行，他是誤認了這不是我
    的事」云云（見本院卷第494頁、第611頁倒數第3行至最後1
    行），而否認被告有逃逸之意。然被告前並未曾陳稱其於返
    家後不久又再度回到車禍現場乙節，亦無其他事證可佐此情
    ，而被告於偵查中所稱停留該處快10分鐘一情，亦與上開⒈⑵
    所述勘驗畫面所見被告直接騎車離去之情形不符，實難以被
    告偵查中所辯、辯護人上開無任何卷證資料相佐之辯護內容
    ，為有利於被告之認定。
  ㈢被告、辯護人其他證據調查聲請並無必要之說明：
　⒈聲請再次傳喚李世杰、饒光年到庭與被告對質詰問：李世杰
    、饒光年業於原審審理時到庭經檢察官、被告及辯護人為交
    互詰問，而已陳述明確。被告以其2人證詞與警詢、偵查中
    證詞不一、矛盾請求再次傳喚（見本院卷第406頁），僅係
    就其等證詞證明力之爭執，並無其他待證事實，依刑事訴訟
    法第196條規定，無再次傳喚之必要。
　⒉聲請囑託國立交通大學附設事故鑑定實驗室為車速、有無碰
    撞等技術問題補充鑑定（見本院卷第408頁）。本案綜合李
    世杰之證述、行車記錄器與監視器檔案之勘驗結果與翻拍畫
    面，以及被告先前不利於己之陳述內容，已足認定雙方車輛
    確有碰撞；至於李世杰車速部分，卷內既無其他客觀事證如
    科學儀器之測速、現場煞車痕等以供調查，且李世杰之與有
    過失與被告犯罪之成立與否並無關連，已經本院逐一論述如
    前，被告上開聲請補充鑑定，因待證事實已臻明瞭、且與待
    證事實無重要關係，無調查之必要。
　⒊聲請傳喚覆議意見書主席、代表人到庭說明（見本院卷第422
    頁）。被告就本件車禍事故發生之過失責任已經本院認定如
    前，而經本院囑託鑑定之新北市車輛行車事故鑑定覆議會鑑
    定意見亦同本院認定，被告、辯護人主張覆議意見援引錯誤
    法條部分並非可採，亦經本院說明如前，是認待證事實已臻
    明瞭，無調查之必要。
　⒋聲請再次函詢交通部解釋上開被告自行函詢所獲之交通部109
    年2月15日函與本院函詢經回覆之交通部109年3月11日函內
    容是否相同，有關路口設置「慢」、「停」之歷來解釋為何
    （見本院卷第410頁）。按法官依據法律獨立審判，憲法第8
    0條載有明文。各機關依其職掌就有關法規為釋示之行政命
    令，法官於審判案件時，固可予以引用，但仍得依據法律，
    表示適當之不同見解，並不受其拘束，司法院釋字第216號
    解釋即揭櫫此意旨。況本院就本案交岔路口之路權歸屬、支
    線道與幹線道之區分，已經詳予說明，而關於上開2函文內
    容並無歧異，且與本院認定相同，亦經本院前開㈠之⒋、⒌之⑴
    詳述，是自無必要再為前開函詢調查。
　⒌被告提出光碟1張聲請勘驗其與弟弟對話光碟，待證事實：我
    警詢有被不當引誘、有罪推論、警詢非自由意識陳述，我接
    到警察電話他就說我肇事逃逸撞到人，這是不當引誘，警察
    打電話來是我弟弟接的，警察直接有罪推論說你哥哥撞到人
    。警察說我撞到他，我當然會說我沒有，是他撞到我等語（
    見本院卷第592、593、544、471、475頁）。被告警詢中之
    陳述並無其所指遭脅迫、不當引誘、疲勞訊問等情，已經本
    院說明如貳之一。縱員警陳杰民於接獲李世杰報案並依調查
    結果查知肇事車輛駕駛人為被告後，通知被告或其家人，並
    告以遭李世杰提告之內容，本符常情，否則，一般民眾平白
    無故何以必須配合員警依其通知到場製作筆錄；再者，如被
    告自認並無發生碰撞、李世杰機車人車倒地與其無關，自可
    依其所認知之事實說明「我沒有撞到他，我跟他沒有發生碰
    撞」等情，豈有自己悖於事實虛指「是他撞到我」，更強調
    「我是被他撞飛到對面的車道」、「撞飛，然後我用身體去
    擋」、「撞飛到對面的車道」、「（問：車子第一撞擊點在
    什麼位子？你車子第一碰撞點在哪個位子？有印象嗎？）車
    頭那邊。因為我車龍頭那邊到現在沒辦法轉彎，對，非常明
    顯」等情（詳上開貳之一所引本院勘驗內容）。是認被告前
    開聲請勘驗光碟實與待證事實無重要關係，無調查之必要。
  ㈣綜上所述，被告辯稱並未與李世杰之機車發生碰撞，李世杰
    是自摔，與其無關，而否認有過失傷害及肇事逃逸之犯行云
    云，均無足採。本件事證明確，被告犯行均堪認定，應依法
    論科。
肆、論罪科刑及撤銷改判、上訴駁回之說明：　　
一、論罪科刑：
  ㈠被告行為後，刑法第284條之規定業經修正，並經總統於108
    年5月29日公布，於108年5月31日施行，修正前刑法第284條
    規定「因過失傷害人者，處6月以下有期徒刑、拘役或5百元
    以下罰金；致重傷者，處1年以下有期徒刑、拘役或5百元以
    下罰金（第1項）。從事業務之人，因業務上之過失傷害人
    者，處1年以下有期徒刑、拘役或1千元以下罰金；致重傷者
    ，處3年以下有期徒刑、拘役或2千元以下罰金（第2項）。
    」（依刑法施行法第1條之1第1項、第2項前段規定，上開罰
    金刑之貨幣單位為新臺幣，且就所定數額提高為30倍），修
    正後刑法第284條則規定「因過失傷害人者，處1年以下有期
    徒刑、拘役或10萬元以下罰金；致重傷者，處3年以下有期
    徒刑、拘役或30萬元以下罰金。」，並刪除第2項業務過失
    傷害之處罰規定。經比較新舊法，修正後刑法第284條前段
    規定將法定刑有期徒刑部分提高為1年有期徒刑，罰金刑之
    上限則提高為新臺幣（下同）10萬元，是修正後之法律對於
    被告並無較有利，依刑法第2條第1項前段規定，即應適用修
    正施行前刑法第284條第1項前段之規定。
  ㈡核被告所為，係犯修正前刑法第284條第1項前段之過失傷害罪、刑法第185條之4之肇事致人傷害逃逸罪。
  ㈢被告一過失行為，同時致李世杰、饒光年受有傷害，係一行為觸犯二過失傷害罪名，為同種想像競合犯，依刑法第55條規定，應從一重處斷。
  ㈣被告所犯上開二罪，犯意各別，行為互殊，應予分論併罰。
  ㈤被告前因妨害秘密案件，經臺灣臺北地方法院以107年度簡字
    第386號判決判處有期徒刑4月確定，於107年5月21日易科罰
    金執行完畢，有本院被告前案紀錄表在卷可考，其受有期徒
    刑執行完畢5年以內，故意再犯本件有期徒刑以上之肇事逃
    逸罪，為累犯。惟審酌司法院釋字第775號解釋意旨，被告
    所犯前案與本案犯罪型態不同，所侵害之法益、對社會之危
    害程度，亦有差別，不法關聯性尚低，尚難認被告有特別惡
    性或對於刑罰反應力薄弱之情，認以不加重其刑為宜。
  ㈥按同為肇事逃逸，其原因動機不一，犯罪情節未必相同，所
    造成危害社會之程度亦有差異，然刑法第185條之4所定肇事
    逃逸罪之法定最低本刑卻同為1年有期徒刑，殊已難謂允當
    ，且依道路交通管理處罰條例第62條第3項規定，汽車駕駛
    人駕駛汽車肇事致人受傷者，應即採取救護措施，其違反救
    護義務者，如依刑法第294條遺棄罪論處，亦僅限於遺棄「
    無自救力之人」始課以刑責，若未致人於死或重傷，刑責更
    僅為「6月以上5年以下有期徒刑」，反觀刑法第185條之4規
    定，在未斟酌肇事現場客觀環境、被害人可否自救或即時獲
    他人救援之情形下，一律以明顯高於上開遺棄罪法定刑之刑
    罰相繩，不免苛酷，倘未依個案情節解緩峻刑，以求衡平，
    實難謂符合罪刑相當原則。準此，被告固有駕車肇事逃逸之
    犯行，惟告訴人2人所受前開傷勢，尚非屬完全無自救力之
    人，且案發現場並非人車罕至之處，亦得以即時獲取他人救
    援，饒光年亦證稱現場有其他騎士協助報警乙節（見原審卷
    第234頁），可見被告肇事逃逸所造成之危害程度顯屬輕微
    ，是揆諸上揭說明，本件肇事逃逸部分應有特殊之原因與環
    境，並有情輕法重之情，認縱科以最低度刑猶嫌過重，經綜
    衡各情，爰依刑法第59條規定，就被告所犯肇事致人傷害逃
    逸罪酌減其刑，期使個案裁判之量刑，能符合罪責相當之原
    則。
  ㈦前開司法院釋字第777號解釋意旨另認：「刑法第185條之4規
    定一律以1年以上7年以下有期徒刑為其法定刑，致對犯罪情
    節輕微者無從為易科罰金之宣告，對此等情節輕微個案構成
    顯然過苛之處罰，於此範圍內，不符憲法罪刑相當原則，與
    憲法第23條比例原則有違，此違反部分，應自本解釋公布之
    日起，至遲於屆滿2年時，失其效力。」惟本件已斟酌上開
    意旨，就被告所犯肇事致人傷害逃逸罪，依犯罪情節予以酌
    減其刑，並無上揭解釋所指過苛之虞，附此敘明。
二、撤銷改判之說明（過失傷害部分）：
  ㈠原審就被告所犯過失傷害犯行，予以論罪科刑，固非無見，
    惟：被告就本件車禍事故發生致告訴人2人受有傷害，除有
    支線道未暫停讓幹線道先行之過失外，另有於夜間駕駛未開
    亮頭燈之過失，如前所述，原判決漏未認定及此，尚有不當
    。
　㈡被告上訴意旨仍執前詞否認犯過失傷害犯行，業經本院逐一
    論駁如前，其此部分上訴為無理由。惟原判決有上開可議之
    處，自應由本院就原判決過失傷害部分予以撤銷改判。
　㈢爰以行為人之責任為基礎，審酌被告騎乘機車上路，本應遵
    守相關交通法規，以維護交通安全，並確保自身及其他用路
    人之生命、身體及財產法益，竟疏未注意其應負之注意義務
    ，致使本案車禍事故發生而造成告訴人2人受有前開傷害與
    其2人所受傷勢程度及後續影響、李世杰就本案車禍事故之
    發生亦與有過失，暨被告於本件車禍事故為主要肇事原因，
    過失程度非輕，犯罪後不僅未能反省自己過失，亦未與告訴
    人2人達成和解、賠償其等所受損失，更指告訴人2人沒有悔
    意良心（見本院卷第614頁），難認其犯罪後態度良好，兼
    衡告訴人2人就本案之意見（見本院卷第614頁），被告自陳
    高職畢業之智識程度、勉持之經濟狀況、未婚、弟弟有憂鬱
    症、家中經濟來源為其1人之家庭生活狀況等一切情狀（見
    偵卷第7頁調查筆錄記載、本院卷第614頁），量處如主文第
    二項所示之刑，並諭知易科罰金之折算標準。　
三、上訴駁回部分（肇事致人傷害逃逸）：
  ㈠原審本於同上見解，認定被告肇事致人傷害逃逸犯行事證明
    確，適用刑法第185條之4規定，於依刑法第59條規定酌減其
    刑，並依司法院釋字第775號解釋意旨不依刑法第47條第1項
    規定加重其刑後，以行為人之責任為基礎，審酌被告騎乘機
    車因違規致使本案車禍事故發生而造成告訴人2人受傷後，
    未對告訴人2人採取任何救護或其他必要措施，亦未留下姓
    名、年籍資料、聯絡方式或報警處理，即逕行騎車離開現場
    ，所為應予非難，兼衡被告之犯罪情節、智識能力、生活狀
    況且迄未與告訴人2人達成和解，無從依其犯後態度科以較
    輕之刑等一切情狀，量處有期徒刑7月。除原判決第12頁之㈡
    「核被告所為，係犯修正前刑法第284條第1項前段之過失傷
    害罪及『同法』第185條之4之肇事致人傷害逃逸罪」，參以其
    關於新舊法比較之說明並無第185條之4部分，該「同法」顯
    為「刑法」之誤載，應予更正外，核原審認事用法並無不當
    ，量刑亦稱妥適。另補充說明：原審就被告過失傷害部分犯
    行之過失情節認定與本院尚有不同，並經本院就此部分撤銷
    改判如上，然就被告確有肇事致人傷害逃逸犯行之事實認定
    並未因此有所不同，是本院認尚不因過失傷害情節之認定有
    異而執為肇事致人傷害逃逸部分應予撤銷改判之理由。
  ㈡被告上訴意旨仍否認犯行，而執前詞指摘原判決此部分不當
    ，亦經本院逐一論駁如前，其上訴為無理由。辯護人另為被
    告請求稱被告已深切悔悟，若為有罪判決請給予易科罰金機
    會等語（見本院卷第613頁）。惟本件原判決就肇事致人傷
    害逃逸之科刑之部分，已審酌刑法第57條各款所列情狀，且
    斟酌司法院釋字第775號及第777號解釋意旨，未依刑法第47
    條第1項規定加重其刑，另依刑法第59條酌減其刑後，於法
    定刑度之內，予以量定，參以被告上訴本院後就本案犯行仍
    未能深切反省、知所警惕，而與原審審理時之犯罪後態度並
    無不同，本院認原審所為量刑尚無明顯濫用自由裁量權限或
    失之過重之情形，核無違法或不當。辯護人指被告已深切悔
    悟並以此為被告請求從輕量刑，亦無可採。是被告關於肇事
    致人傷害逃逸部分上訴並無理由，應予駁回。　　
據上論斷，應依刑事訴訟法第369條第1項前段、第368條、第364
條、第299條第1項前段，判決如主文。
本案經臺灣新北地方檢察署檢察官張啓聰提起公訴，臺灣高等檢
察署檢察官陳錫柱到庭執行職務。
中　　華　　民　　國　　109 　年　　7 　　月　　14　　日
                  刑事第十四庭  審判長法　官  黃斯偉
                                      法　官  紀凱峰
                                      法　官  黎惠萍
以上正本證明與原本無異。
過失傷害部分不得上訴。
肇事致人傷害逃逸部分如不服本判決，應於收受送達後20日內向
本院提出上訴書狀，其未敘述上訴之理由者並得於提起上訴後20
日內向本院補提理由書（均須按他造當事人之人數附繕本）「切
勿逕送上級法院」。
                                      書記官  李格瑤 
中　　華　　民　　國　　109 　年　　7 　　月　　15　　日
附錄：本案論罪科刑法條全文
修正前中華民國刑法第284條第1項
（過失傷害罪）
因過失傷害人者，處6月以下有期徒刑、拘役或5百元以下罰金，
致重傷者，處1年以下有期徒刑、拘役或5百元以下罰金。
中華民國刑法第185條之4
（肇事遺棄罪）
駕駛動力交通工具肇事，致人死傷而逃逸者，處1年以上7年以下
有期徒刑。